臺灣高等法院臺中分院刑事判決
111年度金上更一字第38號
上  訴  人  
即  被  告  袁偉恩


上列上訴人因加重詐欺等案件，不服臺灣臺中地方法院109年度
原金訴字第7號中華民國110年3月31日第一審判決（起訴案號：
臺灣臺中地方檢察署108年度少連偵字第441號、109年度少連偵
字第53號、109年度偵字第9449號），提起上訴，經本院判決後
，由最高法院發回更審，本院判決如下：
    主  文
原判決關於乙○○加重詐欺罪部分撤銷。
乙○○被訴加重詐欺罪部分，無罪。
    理  由
一、公訴意旨略以：被告乙○○（微信暱稱「阿諾」）於民國108
    年10月14日加入劉志聖（微信暱稱：「肉食仙女」，業經原
    審判處應執行有期徒刑1年8月確定）、劉任鎧（微信暱稱「
    矮冬瓜」，未據起訴）、微信暱稱「傑森史塔森」、邵丞偉
    （微信暱稱「明偵」，原審通緝中）、杜亦哲（另案審理中
    ）、及姓名、年籍不詳，微信暱稱「精彩弟」、「大寶」、
    易信暱稱「店小二」等人所屬詐欺集團，劉志聖負責依指示
    收取「車手」提領之詐欺款項或「取簿手」至便利超商領取
    之內含金融帳戶存摺及提款卡等物之包裹後，再將之轉交予
    其他詐欺集團成員之工作，被告則負責向劉志聖收取內含金
    融帳戶存摺及提款卡等物之包裹後，再依指示轉交予不詳詐
    欺集團成員之工作，而均參與該以實施詐欺為手段，具有持
    續性、牟利性之有結構性犯罪組織。被告與張雲杰、劉志聖
    、「大寶」「湯姆‧克魯斯」「傑森史塔森」與所屬詐欺集
    團成員間，共同意圖為自己不法之所有，基於三人以上共同
    犯詐欺取財之犯意聯絡，於108年10月14日，被告經張雲杰
    交付門號0000000000號手機後，即申請微信暱稱「阿諾」帳
    號使用，並加入內有張雲杰、劉志聖、「湯姆‧克魯斯」、
    「大寶」等人之微信「臺中倉庫」群組。先由不詳詐欺集團
    成員於108年10月8日前某時許，傳送貸款簡訊予甲○○，甲○○
    回撥電話後，旋有佯為「王道銀行」之專員「劉永銓」與其
    聯繫，嗣再以Line向甲○○佯稱：可以協助辦理貸款，但須提
    供金融帳戶作帳云云，使甲○○因而陷於錯誤，於108年10月8
    日12時2分許，前往便利商店以「交貨便」方式將如附表一
    所示之金融帳戶提款卡等物，寄至如附表一所示之便利商店
    ，並以Line告知密碼。嗣陳佑華（業經本院前審判處罪刑確
    定）於108 年10月15日13時17分許，前往如附表一所示之便
    利商店，領取如附表一所示之內含人頭帳戶資料之包裹後，
    「大寶」即透過微信指示劉志聖開車前往臺中市○○區○○路0
    號前，向陳佑華收取該包裹；另張雲杰亦透過微信指示被告
    開車前去向劉志聖收取該包裹。惟因陳佑華領取前開包裹後
    ，隨即於同日（即15日）13時45分許，為警查獲，經陳佑華
    配合，於同日19時25分許，在臺中市○○區○○路0號前，查獲
    前去向陳佑華收取包裹之劉志聖，且在劉志聖處扣得如附表
    二編號2、5至7所示等物；另在陳佑華處扣得如附表二編號1
    所示等物。警員再透過劉志聖手機內之微信對話紀錄，於同
    日21時57分許，在臺中市○○區○○路0段0號前查獲被告，並扣
    得如附表二編號3至4所示之物。因認被告係犯刑法第339條
    之4第1項第2款之三人以上共同犯詐欺取財罪嫌（被告被訴
    一般洗錢罪部分，經原審及本院不另為無罪諭知，檢察官未
    提起第三審上訴而確定；被告被訴參與犯罪組織罪部分，經
    本院前審撤銷原審有罪認定而為不另為無罪諭知，檢察官未
    提起第三審上訴而確定）。
二、本院審理範圍：
    按刑事訴訟法施行法第7條之13前段規定：中華民國110年5
    月31日修正通過之刑事訴訟法施行前，已繫屬於各級法院之
    案件，於施行後始適用修正前刑事訴訟法第348條規定。又
    新修正之刑事訴訟法第348條規定已於110年6月16日公布，
    依中央法規標準法第13條規定，自本條公布之日起算至第3 
    日起即於同年6月18日即已發生效力。換言之，於110年6月1
    8日後（包括當日）繫屬於各級法院之案件，均應依修正後
    之刑事訴訟法第348條規定處理（最高法院110年度台上字第
    6211號判決意旨參照）。查修正後之刑事訴訟法第348條規
    定：（第1項）上訴得對於判決之一部為之。（第2項）對於
    判決之一部上訴者，其有關係之部分，視為亦已上訴。但有
    關係之部分為無罪、免訴或不受理者，不在此限。（第3項
    ）上訴得明示僅就判決之刑、沒收或保安處分一部為之。本
    件本院前審認定上訴人即被告乙○○（下稱被告）係犯刑法第
    30條第1項、第339條之4第1項第2款之幫助三人以上共同犯
    詐欺取財罪；被告被訴一般洗錢罪部分，經原審及本院前審
    均為不另為無罪諭知；其被訴參與犯罪組織罪部分，雖經原
    審認定有罪，然經本院前審撤銷原審有罪認定，而為不另為
    無罪諭知。被告不服本院前審判決，於110年10月8日提起上
    訴，此有蓋用本院收案章之刑事上訴聲明狀附卷可稽（最高
    法院卷第75頁），檢察官則未對被告提起上訴。依首揭規定
    與說明，本件自應適用修正後之刑事訴訟法第348條定其上
    訴第三審範圍。而本件既然僅被告就有罪部分提起上訴，檢
    察官未提起上訴，則被告被訴一般洗錢罪、參與犯罪組織罪
    部分，依上說明，均因檢察官未提起第三審上訴而確定，故
    本件上訴第三審範圍只限於原判決諭知有罪之刑法第339條
    之4第1項第2款之三人以上共同犯詐欺取財罪部分（即本院
    前審諭知改判有罪之刑法第30條第1項、第339條之4第1項第
    2款之幫助三人以上共同犯詐欺取財罪），案經第三審法院
    撤銷發回本院更審，則本院審理範圍僅限於其被訴之加重詐
    欺取財部分，其餘部分則不在本院審理範圍，先予敘明。
三、犯罪事實應依證據認定之，無證據不得認定犯罪事實；不能
    證明被告犯罪或其行為不罰者，應諭知無罪之判決，刑事訴
    訟法第154條第2項、第301條第1項分別定有明文。次按事實
    之認定，應憑證據，如未能發現相當證據，或證據不足以證
    明，自不能以推測或擬制之方法，以為裁判基礎；而認定不
    利於被告之事實，須依積極證據，苟積極證據不足為不利於
    被告事實之認定時，即應為有利於被告之認定，更不必有何
    有利之證據；所謂認定犯罪事實之積極證據，雖不以直接證
    據為限，間接證據亦包括在內，然而無論直接或間接證據，
    其為訴訟上之證明，須於通常一般之人均不致有所懷疑，而
    得確信其為真實之程度者，始得據為有罪之認定，倘其證明
    尚未達到此一程度，而有合理之懷疑存在時，自不能以推測
    或擬制之方法，以為有罪裁判之基礎(最高法院30年上字第8
    16號、40年台上字第86號、76年台上字第4986號判決意旨參
    照)。
四、公訴意旨認被告涉有上開加重詐欺取財罪嫌，無非以：㈠被
    告坦承其依指示欲向劉志聖收取包裹之事實；㈡證人即告訴
    人甲○○於警詢中證述遭詐欺情節；㈢證人陳佑華、劉志聖之
    證述；㈣被告與劉志聖扣案手機微信對話紀錄翻拍照片、警
    員以陳佑華手機誘捕劉志聖之對話過程照片、警員以被告劉
    志聖手機誘捕被告乙○○之對話過程照片、微信群組「臺中倉
    庫」、「交車」對話內容截圖、被告陳佑華持用手機通訊軟
    體- 微信聯絡人「精彩弟」個人頁面、與「精彩弟」對話截
    圖及備忘錄截圖、7-11交貨便服務代碼單翻拍照片、扣案之
    如附表二所示之物等，為其論罪之主要依據。
五、訊據被告堅決否認有何上開被訴犯行，辯稱：張雲杰在108 
    年10月14日交給我門號0000000000號手機，要我去找他的朋
    友即微信暱稱「肉食仙女」之人，幫忙拿東西，我就跟「肉
    食仙女」約在臺中市○○區○○路○段0號碰面，我不知道幫忙拿
    取的東西是什麼等語。經查：
　㈠被告確有使用微信暱稱「阿諾」並加入成員有「肉食仙女」
    即劉志聖、「傑森史塔森」、「湯姆‧克魯斯」、「大寶」
    等人之微信「臺中倉庫」群組內，而被害人甲○○因遭詐欺集
    團成員以上開方式施用詐術，因而陷於錯誤，於附表一所示
    時間，將如附表一所示之存摺、金融卡等物，透過統一超商
    交貨便方式寄送至如附表一所之指定統一超商，經陳佑華於
    如附表一所示之時間、地點前往領取後，劉志聖即依「大寶
    」指示前往臺中市○○區○○路0號前，欲向陳佑華收取該包裹
    ；另被告乙○○依照「傑森史塔森」指示，前去向劉志聖收取
    該包裹時，即分別為員警查獲等節，業據同案被告劉志聖、
    被告陳佑華、被害人甲○○證述綦詳，且為被告所不爭執，是
    此部分之事實，首堪認定。
　㈡按刑法所謂共同正犯，係指共同實行犯罪行為之人，在合同
    意思範圍以內，各自分擔犯罪行為之一部，相互利用他人之
    行為，以達其犯罪之目的者，即應對於全部所發生之結果，
    共同負責。是共同正犯之成立，必於犯罪在實行前或實行中
    ，共同正犯之一員主觀上與其他共同正犯間已有犯意聯絡及
    行為分擔，為構成要件。若於共同正犯之一員犯罪行為實行
    後，經司法警察（官）、檢察事務官或檢察官查獲，始加入
    該共同正犯結構，則事後加入者是否成立共同正犯，而須對
    於全部所發生之結果，共同負責，則須以被查獲之犯罪行為
    可不可以依原計畫進行，對於結果可認有無因果關係為斷。
    如被查獲犯罪行為後無法依原計畫進行，則該共同正犯在行
    為與結果之因果關係聯絡中，經司法警察（官）、檢察事務
    官或檢察官查獲，原有之因果關係為之中斷，而中斷其等原
    有犯意聯絡，事後加入者自無從成立共同正犯（即學說所謂
    之「事後共同正犯」）；如被查獲犯罪行為後可以依原計畫
    進行，藉由其他共同正犯實行犯罪，其他共同正犯仍依其等
    原有犯意賡續實行犯罪，事後加入者仍應就發生犯罪之全部
    結果，負共犯之責。查：
　  ⒈陳佑華於108年10月15日13時17分許，至該便利商店領取如
      附表一所示之金融帳戶資料（甲○○於同年月8日12時2分許
      寄出），旋於同日13時45分許，在臺中市○區○段000號，
      為警查獲，並扣得附表一所示之金融帳戶資料；經陳佑華
      配合，於同日19時25分許，在臺中市○○區○○路0號前，查
      獲前去向陳佑華收取包裹之劉志聖，且在劉志聖處扣得如
      附表二編號2、5至7所示等物；另在陳佑華處扣得如附表
      二編號1所示等物；警員再透過劉志聖手機內之微信對話
      紀錄，於同日21時57分許，在臺中市○○區○○路0段0號前查
      獲被告，並扣得如附表二編號3至4所示之物等情，業據被
      告、陳佑華、劉志聖等人供述在卷，並有搜索扣押筆錄附
      卷可憑（少連偵441號卷一第109至114、274至279、306至
      312、315至323頁），故此部分之事實，即堪認定。
　　⒉本案詐欺集團成員「傑森史塔森」於108年10月15日16時3
      分（即陳佑華為警查獲後），在微信「臺中倉庫」群組，
      讀取暱稱「大寶」及劉志聖所傳有關「今天的7包＋4台開
      的車（按指7個包裹4張提款卡）都給杰森」之訊息後，即
      傳送：「兄弟等下我會叫阿諾去找你，等下我把他拉群」
      ，劉志聖則回覆：「沒有問題」；被告嗣於同日16時19分
      ，依「傑森史塔森」之邀請，加入該群組，「傑森史塔森
      」旋標示被告，要其「晚上下去跟肉食約一下」，另暱稱
      「湯姆‧克魯斯」之人，亦在該群組標示被告，要其「加
      我跟強尼」，被告均覆以：「收」等情，有卷附乙○○及劉
      志聖所持用行動電話微信「臺中倉庫」群組對話截圖可參
      （少連偵441號卷一第259、260、306 頁）。被告並於同
      日加劉志聖、「強尼」、「湯姆‧克魯斯」等人為好友；
      而劉志聖經乙○○加為好友後，即傳送「要約哪裡」、「7
      包4台」之訊息，2 人並為語音通話；「湯姆‧克魯斯」亦
      於同日傳送「將軍」之聯絡資訊，及「有跟傑森聯絡了嗎
      」之訊息，於與被告語音通話後，復傳送：「收828600」
      ，被告則回覆：「收」，「湯姆‧克魯斯」再傳送：「到
      你那跟我回報」、「762900」之訊息等情，亦有被告分別
      與劉志聖、「湯姆‧克魯斯」微信對話及其行動電話內儲
      存之聯絡人資料等截圖在卷可佐（少連偵441號卷一第306
      至311頁）。故被告係在陳佑華為警查獲並扣得如附表一
      所示之金融帳戶資料後，始受「傑森史塔森」之邀加入微
      信「臺中倉庫」群組，並依指示欲向已為警查獲之劉志聖
      拿取如附表一所示之金融帳戶資料之事實，亦堪認定。
　　⒊另自前開微信對話內容可知，被告知悉其要向「肉食仙女
      」劉志聖拿取之物品為「7 包4 台」，而受「傑森史塔森
      」之指示收取包裹，且被告經「傑森史塔森」邀請加入「
      臺中倉庫」微信群組後，竟又接連加「肉食仙女」（即被
      告劉志聖）、「湯姆‧克魯斯」、「強尼」等姓名、年籍
      均不詳之人為聯絡人（少連偵441號卷第306至312 頁），
      而被告於對話中未曾詢問過「7包+4台」究為何意，亦即
      從未深入探詢及表達疑惑之意，足見被告對於其依指示所
      收受之包裹內容物係供詐欺集團犯罪組織所用之他人金融
      帳戶存摺、提款卡等物，當知之甚詳。蓋一般人對於超商
      代收或網購產品等包裹，大可自行前往領取，何以「傑森
      史塔森」交代被告代為收取包裹，被告欲向劉志聖收取包
      裹前，甚且需在微信群組接受指示，並加入前開姓名、年
      籍均不詳之多數人為聯絡人，顯見應係為規避查緝，而以
      掩人耳目之方式遂行不法使用之目的，被告為思慮健全之
      成年人，其對於受託所從事之代為收取包裹，實際上係擔
      任向「收簿手」收簿後之工作甚明。另依當前社會合法提
      供包裹、文件寄送服務業者眾多，其服務項目不僅快速、
      多元，收費亦屬實惠、制度嚴謹，據以保障寄、收件雙方
      當事人之權益，且該等業者或提供前往指定收件之服務，
      或與遍佈大街小巷之便利商店存有合作關係，而利於一般
      大眾使用，茍非所欲領取之物品涉及不法，且寄件或收件
      之一方有意隱瞞身分及相關識別資料以規避稽查，衡情應
      無另以刻意委請專人領取包裹、收取包裹、再層層轉交之
      必要，此種方式已明顯違反交易常理。否則，被告既辯稱
      其僅係依「傑森史塔森」指示代為向他人收取包裹，何以
      不直接由「傑森史塔森」與他人聯繫，請被告直接前往約
      定地點即可？然被告卻捨此不為，竟先以他人所交付之手
      機並使用微信暱稱「阿諾」與其他年籍、姓名均不詳之人
      聯繫，又加入諸多不認識之人為聯絡人，凡此均與常情有
      違，故被告辯稱不知情云云，顯不足採信。　
　　⒋綜上，本案詐欺集團係於甲○○遭詐騙而寄出如附表一所示
      之金融帳戶資料後，指派陳佑華前往上址領取如附表一所
      示之金融帳戶資料後，即為警查獲，並經警扣得如附表一
      所示之金融帳戶資料，本案詐欺集團此部分犯行，至此已
      全遭警方查獲而無法依原計畫進行（即陳佑華領取後轉交
      劉志聖，劉志聖再轉交被告，被告再轉交「傑森史塔森」
      ）。而被告對於「傑森史塔森」等人所進行中之收取、轉
      交如附表一所示之金融帳戶資料之工作，縱屬知情，但本
      件別無其他證據足以證明被告於該詐欺集團詐騙甲○○之前
      （或之際）已經知情，而同謀推由其他共同正犯實行詐騙
      行為，則本件最多只能認定被告係於陳佑華遭警查獲，始
      受「傑森史塔森」之邀加入微信「臺中倉庫」群組，並接
      受指派欲向劉志聖拿取如附表一所示之金融帳戶資料。是
      依上說明，本案詐欺集團之共同正犯在行為與結果之因果
      關係聯絡中，經司法警察查獲，原有之因果關係為之中斷
      ，而中斷其等原有犯意聯絡，對事後加入之被告，自無從
      成立共同正犯。
　　⒌再詐欺取財罪，係為保護個人之財產法益而設，行為人罪
      數之計算，自應依遭詐騙之被害人人數計算，且依其是否
      參與該被害人之詐欺犯行而論罪，不得僅以加入詐欺集團
      ，即含混論以其須對詐欺集團之所有詐欺取財犯行，均須
      負責。本件雖依上開微信「臺中倉庫」群組資料，「傑森
      史塔森」指示被告與劉志聖相約，並要劉志聖將提款卡交
      付被告時，被告、劉志聖均未加詢問，即予應允，且被告
      就要其領取之「7包4台」究為何物亦無疑惑，而「湯姆‧
      克魯斯」甚且傳送內容隱晦之訊息予被告，並要其回報進
      度等情以觀，被告與劉志聖、「湯姆‧克魯斯」等人似早
      已認識，亦知悉要收取者為人頭帳戶之提款卡。然而不能
      排除此部分訊息，係「傑森史塔森」於陳佑華被查獲後，
      於「傑森史塔森」不知陳佑華被查獲之情形下，邀請被告
      加入微信「臺中倉庫」群組時，「傑森史塔森」始告知被
      告聯絡方式及上開訊息，否則何以被告事前未加入微信「
      臺中倉庫」群組，本案詐欺集團至詐得甲○○所寄出之如附
      表一所示之金融帳戶資料後，始由「傑森史塔森」邀請被
      告加入微信「臺中倉庫」群組？且本件亦無其他積極證據
      足以證明被告對於本案詐欺集團「傑森史塔森」等人詐騙
      甲○○之犯行，事前或事中有犯意聯絡或行為分擔，縱然被
      告曾參與本案詐欺集團之其他犯行而未被查獲，揆諸前開
      說明，亦難就本件犯行對被告以加重詐欺罪相繩。
六、綜上所述，本件檢察官所舉證據及指出證明之方法，至多僅
    能證明被告於陳佑華遭警查獲後，始受「傑森史塔森」之邀
    加入微信「臺中倉庫」群組，並接受指派欲向劉志聖拿取如
    附表一所示之金融帳戶資料之客觀行為，然對於被告是否事
    前或事中與本案詐欺集團有加重詐欺之犯意聯絡或行為分擔
    ，仍存有合理之懷疑，無從說服本院形成被告有罪之心證，
    依罪證有疑、利於被告之證據法則，應認不能證明被告犯罪
    ，依法應為被告被訴加重詐欺罪部分無罪之諭知。原審未予
    詳查，遽對被告被訴加重詐欺罪部分論罪科刑，即有未合。
    被告否認犯罪，提起上訴，為有理由，自應由本院將原判決
    關於被告被訴加重詐欺罪部分撤銷，並為被告此部分無罪之
    諭知。
據上論結，應依刑事訴訟法第369條第1項、第364條、第301條第
1項，判決如主文。
本案經檢察官陳東泰提起公訴，檢察官丙○○到庭執行職務。
中　　華　　民　　國　　111 　年　　6 　　月　　23　　日
            刑事第十庭  審判長法  官  陳  宏  卿
                              法  官  林  美  玲
                              法  官  楊  文  廣
以上正本證明與原本無異。
檢察官得上訴。
被告不得上訴。
如不服本判決應於收受送達後二十日內向本院提出上訴書狀，其
未敘述上訴理由者，並得於提起上訴後二十日內向本院補提理由
書（均須按他造當事人之人數附繕本）「切勿逕送上級法院」。
因疫情而遲誤不變期間，得向法院聲請回復原狀。

                              書記官  翁  淑  婷
　　　　　　　　　　　　　　　
中　　華　　民　　國　　111 　年　　6 　　月　　23　　日
附表一
帳戶所有人 寄出帳戶之時間 寄出之帳戶 寄送之統一超商門市 取件時間 是否有贓款匯入 甲○○ 108年10月8日中午12時2分許 國泰世華銀行000-000000000000 臺中市○區○○路○段00號「五權門市」 108年10月15日13時17分許 無   華南銀行000-000000000000      台新銀行000-00000000000000    

附表二：扣案物
編號 物品名稱（數量） 備註 1 如原判決附表一所示之金融帳戶金融卡3張 （自陳佑華處扣得，少連偵441號卷一113頁）原審109年度院保字第459號扣押物品清單編號43、44、45（原審原金訴卷二第75頁） 2 如原判決附表二編號3所示之金融帳戶金融卡3張 （自劉志聖處扣得，少連偵441號卷一第278頁）原審109年度院保字第459號扣押物品清單編號85、87、88（原審原金訴卷二第81頁） 3 乙○○所有門號0000000000行動電話1支 原審109年度院保字第459號扣押物品清單編號26、27（原審原金訴卷二第72頁） 4 乙○○所有門號0000000000行動電話1支 原審109年度院保字第459號扣押物品清單編號26、27（原審原金訴卷二第72頁） 5 劉志聖所有門號0000000000OPPO行動電話1支 原審109年度院保字第459號扣押物品清單編號81、82（原審原金訴卷二第80頁） 6 劉志聖所有門號0000000000OPPO行動電話1支 原審109年度院保字第459號扣押物品清單編號81、82（原審原金訴卷二第80頁） 7 劉志聖所有iPhone行動電話1支 原審109年度院保字第459號扣押物品清單編號84（原審原金訴卷二第80頁）